【裁判字號】    95,交抗,111
【裁判日期】    950907
【裁判案由】    聲明異議
【裁判全文】
臺灣高等法院臺南分院刑事裁定         95年度交抗字第111號
抗  告  人
即受處分人  甲○○
上列抗告人因聲明異議案件，不服臺灣臺南地方法院中華民國95
年5月25日裁定（95年度交聲字第79號）提起抗告，本院裁定如
下：
    主  文
抗告駁回。
    理  由
一、本件抗告意旨略以：
  (一)依汽車運輸業管理規則第37條1項第4款及同條第2項之規定
    觀之，可知立法者並非認當地政府有絕對調整之權，初步仍
    須先請該管之公路主管機關即高雄市政府表示意見，倘高雄
    市政府對本案有爭執，則報請交通部路核定，如此，不僅可
    取得雙方政府間之平衡，亦可將業者及旅客間之損害減至最
    小。查高雄市政府於94年12月29日以高市府交三字第094006
    5826號函明確表示「．．．且阿羅哈客運公司營運路線許可
    証所登載返往站『臺北市承德站』一節，本府從未核復同意
    變更，該公司亦從未提出申辦，本府既未完成阿羅哈客運公
    司營運路線許可証變更作業，該公司臺北市承德站係營運路
    線許可証變更作業，該公司臺北市承德站係合法設站上下客
    」等語，故高雄市政府迄至94年12月29日猶以上開函文確認
    抗告人公司之臺北市承德站未經依法辦理變更程序，仍屬合
    法設置得以上下客之場站，認為抗告人公司在臺北市承德站
    係合法上下客在案。再依高雄市政府上開函文所載，顯見高
    雄市政府對臺北市政府交通局撤銷抗告人公司臺北市承德站
    及調整營運路線一事，顯有所爭執，依汽車運輸業管理規則
    第37條第2項之規定，自應由有爭議之雙方先暫停，報請上
    級機關即交通部核定才是，且依高雄市政府上開函文所載「
    今貴府交通局與阿羅哈客運公司業已呈尖銳對峙情勢，甚而
    嚴重損及廣大民眾基本運輸權益，本府實不樂見此非理性解
    決方式，謹請貴府依回歸汽車運輸業管理規則第37條規定，
    共同尋求交通部解疑核定」等語，亦認臺北市政府應共同尋
    求交通部核定，惟臺北市政府交通局根本不理會高雄市政府
    之要求，仍蠻橫強行依己意行事，無視高雄市政府請求依法
    定程序，逕行恣意妄為，顯已越權及違反行政原則，依行政
    程序法第111條第6款「未經授權而違背法規有關專屬管轄之
    規定或缺乏事務權限者」之規定，臺北市政府交通局撤銷抗
    告人公司臺北市承德站及調整營運路線之公告顯屬無效。
  (二)倘原審認臺北市政府交通局在未經交通部同意前即得自行調
    整抗告人公司行駛路線，則汽車運輸業管理規則第37條之規
    定何時才能適用？另以該條第2項「發生爭議，報請上級機
    關核定」之規定，對照地方制度法第2條第4款「核定」之定
    義可知，立法者認為當地政府並無絕對調整之權，而是需要
    陳報交通部加以審查，並作成決定，以完成該事項之法定效
    力。此揆之臺北市政府交通局94年8月2日以北市交二字第09
    433236500號函交通部「申請試辦」國道客運臺北總站49條
    國道客運路線市境行駛動線調整事宜，即可知臺北市交通局
    亦知其並無絕對調整之權，仍須交通部核定後始得辦理調整
    ，且試辦絕非等於正式核定，故原審認臺北市交通局「申請
    試辦」即等於正式核定，「無須」交通部再次審核即得正式
    調整國道客運業者市境行駛動線，認事用法上顯有違誤。
  (三)原審認「抗告人公司臺北市承德站於94年11月16日起即不得
    再行臨停搭載旅客」云云，認事用法上亦有違誤。按所謂「
    試辦」，乃因旅客早已習慣原行駛路線及原站位，倘原行駛
    路線被變更或原站位被遷移，將會嚴重影響旅客及業者權益
    ，故應以「新舊路線併行」方式試辦，試辦期滿後旅客無不
    良反應，再決定是否正式變更，而非僅依行政機關單方之個
    別認定即得恣意妄為，以保障旅客及業者權益。查臺北市政
    府交通局變更抗告人公司行駛路線，被調整之部分等同變相
    停駛，則臺北市政府交通局上開行為核與「交通部公路總局
    各區監理所審核公路汽車客運業者申請國道與一般客運路線
    增、減班次及停駛處理原則」壹、國道路線第三點停駛之「
    應試辦6個月」之規定有違，試辦期間亦未採用新舊路線併
    行方式致乘客多所怨言；試辦後未向交通部申請正式核定，
    再再違反依法行政原則。
  (四)臺北市政府交通局94年8月2日以北市交二字第09433236500
    號函交通部之函文中既已特別註明以試辦方式辦理路線調整
    ，待營運後4至5個月路線調整定案後，再行辦理正式路線調
    整，從而交通部覆函亦僅係同意臺北市政府交通局「試辦」
    調整49條國道客運路線市境行駛動線事宜，惟試辦絕非等於
    正式核定，本件臺北市政府交通局依法即應待國道客運臺北
    總站營運4至5個月後，再呈報交通部辦理正式之路線調整，
    而試辦成果亦為交通部是否同意而為正式核定之重要參考依
    據。惟臺北市政府交通局未待4至5個月營運期間屆滿，亦未
    呈報交通部取得正式核准，竟將抗告人公司合法設置之臺北
    市承德站，逕以94年11月4日北市交二字第09435032901號公
    告撤銷，於法有違。再者，臺北市政府交通局上開函文中並
    未敘明試辦期滿至正式實施之程序、條件，則其對外發生行
    政處分效力者，僅試辦部分而已，在交通部未正式核定前，
    其試辦調整路線不會變更為正式調整，更遑論臺北市政府交
    通局無待試辦期滿即公告正式撤銷抗告人公司之臺北市承德
    站，臺北市政府交通局所為應屬於法無據，抗告人依營運路
    線許可証所核可之路線行駛，要難謂與法有違。
二、原裁定以：抗告人即受處分人甲○○駕駛車牌號碼AG-531號
    營業一般大客車，於94年11月21日11時25分許，行經臺北市
    ○○路○段54號時，為臺北市政府警察局大同分局以「在劃
    有紅線路段臨停」為由，違反道路交通管理處罰條例（下稱
    處罰條例）第55條第1項第3款之規定，處以新臺幣（下同）
    300元罰鍰。抗告人雖以「其於上開設有禁止臨時停車標線
    處所臨時停車，乃係依公路法第79條暨汽車運輸業管理規則
    第40條規定，且依該規則第37條第1項第4款及同條第2項規
    定，臺北市政府如須變更阿羅哈公司之公路主管機關即高雄
    市政府交通局同意之營運路線及設站地點，須經高雄市政府
    交通局同意變更，並經共同上級機關交通部核定變更，始得
    為之，臺北市政府恣意變更設站地點，屬行政程序法第111
    條第6款所規定之欠缺事務權限者之行政處分，其後變更站
    址之公告及後續處分均屬無效」等語置辯。惟查：
  (一)依汽車運輸業管理規則之規定，並無抗告人所稱如該管公路
    主管機關即臺北市政府如因實際需要欲調整變更客運業營運
    班車在市區○○路線及設站地點時，須得哈羅哈公司之該管
    公路機關即高雄市政府同意，抗告人此部分主張，與法相悖
    ，並無可採。
  (二)臺北市區之標線設置及交通規劃管理當屬臺北市政府之權限
    範圍，臺北市政府為促進交通安全，便利行人及車輛之行車
    安全，自有權變更原有標線之設置規劃，而揆諸上開管理規
    則第37條第1項第4款法意，亦係本諸地方自治精神，認公路
    客運於地方站位及動線之調整當屬地方政府行政裁量事項。
    臺北市政府為落實推動城際客運轉運站政策，減少大客車於
    臺北市區道路繞行及於路側密集設站衍生之交通、環境、噪
    音及居住品質問題，基於維護營運秩序維持道路交通安全與
    暢通，及增進公共利益之需要，除由臺北市政府交通局於92
    年4月8日以北市交二字第09231330601號函預告各業者（含
    阿羅哈公司）臺北車站週邊即將進行管制，於93年2月10日
    以北市交二字第09330551101號函公告並轉知業者「臺北車
    站週邊國道客運及公路客運設站管制區○○○○段）—禁止
    新設站位」；於93年11月22日以北市交二字第09335525401
    號函公告並轉知業者「臺北車站週邊」國道客運及公路客運
    設站管制區○○○○段）—撤除現有路側站位（自國道客運
    臺北總站啟用日起實施，得有緩衝3個月）外，臺北市政府
    交通局並於94年7月11日邀集客運業者（包括阿羅哈公司）
    及各公路主管機關（包括交通部公路總局、各監理所及高雄
    市政府交通局）就國道客運臺北總站週邊交通改善事宜召開
    第2次會議，經各公司、機關派員參加（高雄市政府交通局
    以電話請假未出席），決議同意配合路線調整、由臺北市政
    府交通局將試行營運計畫函報交通部及交通部公路總局核備
    及於營運後路線調整定案後再辦理正式路線調整事宜；嗣臺
    北市政府交通局於94年8月2日以北市交二字第09433236500
    號函即將國道客運臺北總站路線調整計畫呈報交通部，並建
    請路線調整暫以試行方式辦理，待營運後路線調整定案後再
    辦理正式路線調整，另副知各業者自94年8月16日開始試行
    及相關管制事宜；而就上開路線調整試辦事宜，交通部公路
    總局於94年8月19日以路監運字第0940035982號函建請交通
    部依「汽車運輸業管理規則第37條第1項第4款」規定予以同
    意辦理，嗣並經交通部於94年9月7日以交路字第0940048071
    號函復臺北市政府交通局同意辦理。臺北市政府交通局嗣即
    據該函於94年9月6日以北市交二字第09433804600號函知阿
    羅哈客運業者，告知原設於臺北車站週邊國道客運及公路客
    運設站管制區範圍內之原有上客站位均予撤除，請確實依試
    行計畫所載路線行駛，另因阿羅哈公司依臺北市政府交通局
    前揭94年8月2日函就變更核定路線補送申請緩衝期，故同意
    緩衝期限至94年11月15日止，屆時管制區○○路側上客站將
    撤銷，並副知交通部公路總局、高雄市政府交通局；後該局
    再於94年11月4日以北市交二字第09435032901號函，依據公
    路法第79條第5項、上開管理規則第20條、第37條及處罰條
    例第5條第1款規定及臺北市政府91年7月4日府交三字第0910
    6823500號及第00000000000號公告委任事項、臺北市政府交
    通局93年11月22日北市交二字第09335525401號公告臺北車
    站週邊國道客運及公路客運路線設站管制區○○○○段），
    公告「臺北車站週邊國道客運及公路客運路線設站管制區」
    範圍內長途客運站位撤銷事宜；末於94年11月23日該局再以
    北市交二字第09435240700號函檢附路線調整表，請交通部
    公路總局、各監理所及高雄市政府交通局協助完成許可證加
    註事宜，並副知各客運業者。臺北市政府源於地方自治精神
    ，為落實推動城際客運轉運站政策，以減少市區交通壅塞、
    噪音等問題，進而提升市民居住品質，確有依法調整變更客
    運業者營運路線之權限，並已依法辦理路線調整事宜，至堪
    認定。且依前開說明，臺北市政府確已依據上開管理規則第
    37條第1項第4款之規定，函請高雄市政府交通局辦理之，本
    件關於營運路線及設站地點，因未發生爭議，自無報請上級
    機關即交通部核定之。從而臺北市○○○○○道客運臺北總
    站，並將原為長途客運車起迄總站之臺北市○○路○段撤銷
    原有站位設置，統一遷移至客運臺北總站，並將該路段規劃
    為禁止臨時停車之管制區，於法有據，抗告人認臺北市政府
    交通局所為之路線調整事宜係欠缺事務權限，自無足取。
  (三)臺北市政府變更長途客運業營運路線及撤銷設站處所之處分
    ，如阿羅哈公司認為有所不當或違誤，自應循求正當途徑，
    如與臺北市政府協議或透過行政訴訟等方式尋求救濟，臺北
    市政府所為管制區之變更，既未經有權機關認定為違法無效
    之行政處分，於此前提下，抗告人自有遵守變更後之交通標
    線規範之義務。
  (四)抗告人既為阿羅哈公司所僱用之司機，且明知臺北市○○路
    ○ 段業經劃設紅色實線，為禁止臨時停車管制區，卻於上開
    時間，在該禁止臨時停車處所停車，則原處分機關據此引用
    處罰條例第55條第3款之規定，並參酌違反道路交通管理事
    件統一裁罰標準表之相關內容，裁處抗告人罰鍰300元，於
    法並無違誤等語。
三、經查：
  (一)按紅色實線設於路側，用以禁止臨時停車；又禁止臨時停車
    線，用以指示禁止臨時停車路段，本標線為紅色實線，道路
    交通標誌標線號誌設置規則第149條第1項第1款第5目及第16
    9條第1項、第2項分別定有明文。又汽車駕駛人，在設有禁
    止臨時停車標誌、標線處所臨時停車者，處新臺幣3百元以
    上6百元以下罰鍰，道路交通管理處罰條例第55條第3款亦規
    定甚明。
  (二)本件抗告人即受處分人甲○○駕駛車牌號碼AG-531號營業一
    般大客車，於上開時、地，在劃設有紅色實線之禁止臨時停
    車標線處所臨時停車之違規行為，經臺北市政府警察局大同
    分局交通隊員警攔查並當場掣單舉發，嗣經公路主管機關即
    交通部公路總局嘉義區監理所新營監理站（下稱原處分機關
    ）認抗告人違反道路交通管理處罰條例第55條第 3款規定，
    裁處罰鍰 300元等事實，除為抗告人所自承外，並有卷附臺
    北市政府警察局北市警交大字第 A5J404555號舉發違反道路
    交通管理事件通知單、原處分機關新監裁違字第裁73-A5J00
    0000 0號違反道路交通管理事件裁決書可參，復據臺北市政
    府警察局以95年3月24日北市警交字第09532858600號函附違
    規現場路況照片在卷足稽，堪認抗告人確有在禁止臨時停車
    標線處所臨時停車之違規行為。
  (三)抗告人雖以上開情詞置辯；但查：
  １依據汽車運輸業管理規則第1條規定：「本規則依公路法第
    79條規定訂定之。」，足見「汽車運輸業管理規則」係依據
    公路法第79條授權所制定之法規命令，故該規則內有關「公
    路主管機關」之定義，亦應與其母法即公路法之規定相同。
    而公路法第3條則規定：「本法所稱公路主管機關：在中央
    為交通部；在直轄市為直轄市政府；在縣（市）為縣（市）
    政府。」，故阿羅哈客運營運許可之公路主管機關，應係高
    雄市政府，亦無疑問。但依照汽車運輸業管理規則第37條規
    定，公路汽車客運業營運班車在市區○○路線及設站地點，
    應依下列原則辦理：一、其行經市區○○路線及設站地點，
    基於維護當地交通秩序之需要，應與當地政府協議定之。…
    …四、經同意之營運路線及設站地點，當地政府如因實際需
    要得予調整變更，並應函請該管公路主管機關辦理。顯見公
    路汽車客運業營運班車在市區之設站地點，當地政府得因實
    際需要而予以調整變更；從而臺北市政府如因實際需要，自
    得依上開規定調整，且無須徵得高雄市政府之同意，僅於雙
    方就路線或設站地點有爭議時，始須依該規則第37條第2項
    之規定，報請上級機關即交通部核定之。
  ２再按標線之設置目的，在於提供車輛駕駛人及行人有關道路
    路況之警告、禁制、指示等資訊，以便利行旅及促進交通安
    全；標線之設置，由主管機關依其管轄辦理之；所稱主管機
    關，指公路主管機關、市區道路主管機關及警察機關，為道
    路交通標誌標線號誌設置規則第2條、第4條第1項、第5條所
    明定。又直轄市道路及交通之規劃、營運及管理，係屬直轄
    市自治事項，地方制度法第18條第10款第1、2點定有明文。
    是本諸上開規定，臺北市區之標線設置及交通規劃管理當屬
    臺北市政府之權限範圍，臺北市政府為促進交通安全，便利
    行人及車輛之行車安全，自有權變更原有標線之設置規劃；
    且揆諸上開管理規則第37條第1項第4款法意，亦係本諸地方
    自治精神，認公路客運於地方站位及動線之調整當屬地方政
    府行政裁量事項。從而臺北市政府為落實推動城際客運轉運
    站政策，減少大客車於臺北市區道路繞行及於路側密集設站
    衍生之交通、環境、噪音及居住品質問題，基於維護營運秩
    序維持道路交通安全與暢通，及增進公共利益之需要，而就
    臺北車站週邊進行管制，並調整抗告人公司即「阿羅哈公司
    」於臺北市○○路○段之上客站位，將之遷移至國道客運臺
    北總站，尚難認係「缺乏事務權限而為之無效行政處分」，
    亦無違反「依法行政之原則」，從而抗告人以「臺北市交通
    局無視高雄市政府請求依法定程序，逕行恣意妄為，顯已越
    權及違反行政原則，依行政程序法第111條第6款未經授權而
    違背法規有關專屬管轄之規定或缺乏事務權限者之規定，臺
    北市政府交通局撤銷抗告人公司臺北市承德站及調整營運路
    線之公告顯屬無效」云云，自無可採。
  ３又查，臺北市政府為落實推動城際客運轉運站政策，減少大
    客車於臺北市區道路繞行及於路側密集設站衍生之交通、環
    境、噪音及居住品質問題，基於維護營運秩序維持道路交通
    安全與暢通，及增進公共利益之需要，除由臺北市政府交通
    局於93年2月10日以北市交二字第09330551101號函公告並轉
    知業者「臺北車站週邊國道客運及公路客運設站管制區○○
    ○○段）—禁止新設站位」；於93年11月22日以北市交二字
    第09335525401號函公告並轉知業者「臺北車站週邊」國道
    客運及公路客運設站管制區○○○○段）—撤除現有路側站
    位（自國道客運臺北總站啟用日起實施，得有緩衝3個月）
    外，臺北市政府交通局並於94年7月11日邀集客運業者（包
    括阿羅哈公司）及各公路主管機關（包括交通部公路總局、
    各監理所及高雄市政府交通局）就國道客運臺北總站週邊交
    通改善事宜召開第2次會議，經各公司、機關派員參加（高
    雄市政府交通局以電話請假未出席），決議同意配合路線調
    整、由臺北市政府交通局將試行營運計畫函報交通部及交通
    部公路總局核備及於營運後路線調整定案後再辦理正式路線
    調整事宜；嗣臺北市政府交通局於94年8月2日以北市交二字
    第09433236500號函即將國道客運臺北總站路線調整計畫呈
    報交通部，並建請路線調整暫以試行方式辦理，待營運後路
    線調整定案後再辦理正式路線調整，另副知各業者自94年8
    月16日開始試行及相關管制事宜；而就上開路線調整試辦事
    宜，交通部公路總局於94年8月19日以路監運字第094003598
    2號函建請交通部依「汽車運輸業管理規則第37 條第1項第4
    款」規定予以同意辦理，嗣並經交通部於94年9月7日以交路
    字第0940048071號函復臺北市政府交通局同意辦理。臺北市
    政府交通局嗣即據該函於94年9月6日以北市交二字第094338
    04600號函知阿羅哈客運業者，告知原設於臺北車站週邊國
    道客運及公路客運設站管制區範圍內之原有上客站位均予撤
    除，請確實依試行計畫所載路線行駛；高雄市政府交通局隨
    即於94年9月12日以高市交三字第0940032412號函知抗告人
    公司即「阿羅哈公司」請依「臺北市政府核定行駛動線及站
    位營運」，並副知臺北市政府交通局；另因阿羅哈公司依臺
    北市政府交通局前揭94年8月2日函就變更核定路線補送申請
    緩衝期，故同意緩衝期限至94年11月15日止，屆時管制區○
    ○路側上客站將撤銷，並副知交通部公路總局、高雄市政府
    交通局；後該局再於94年11月4日以北市交二字第094350329
    01號函，依據公路法第79條第5項、上開管理規則第20 條、
    第37條及處罰條例第5條第1款規定及臺北市政府91年7月4日
    府交三字第09106823500號及第00000000000號公告委任事項
    、臺北市政府交通局93年11月22日北市交二字第0933552540
    1號公告臺北車站週邊國道客運及公路客運路線設站管制區
    ○○○○段），公告「臺北車站週邊國道客運及公路客運路
    線設站管制區」範圍內長途客運站位撤銷事宜；末於94年11
    月23日該局再以北市交二字第09435240700號函檢附路線調
    整表，請交通部公路總局、各監理所及高雄市政府交通局協
    助完成許可證加註事宜，並副知各客運業者，均有上開公函
    、公告在卷足佐。綜合上情，足見臺北市政府對於汽車客運
    業者行經臺北市區○○路線及設站位置，不僅係有權變更決
    定之機關，且上開調整事宜，亦皆定有相當期間先行公示告
    知轄區內之汽車客運業者，並留有緩衝期間供相關業者配合
    ，故其所為之各項行政程序難認有何瑕疵。則臺北市政府調
    整抗告人公司臺北市○○路上客之站位，既係依上開規定為
    之，且其行政程序又無何瑕疵，從而臺北市政府上開行政處
    分即非無效之行政處分，該行政處分在未經有權機關認定為
    違法撤銷前，抗告人自有遵守變更後之交通標線規範之義務
    。抗告人雖又辯稱「高雄市政府94年12月29日以高市府交三
    字第0940065826號函明確表示從未核復同意變更，該公司亦
    未提出申辦，本府既未完成阿羅哈客運公司營運路線許可証
    變更作業，該公司臺北市承德站係合法設站上下客」，足認
    抗告人公司在臺北市承德站係合法上下客站」云云，惟觀之
    臺北市政府上開調整抗告人公司臺北市○○路上客站位之程
    序既無瑕疵，且高雄市政府亦曾於94年9月12日以高市交三
    字第0940032412號函知抗告人公司即「阿羅哈公司」請依「
    臺北市政府核定行駛動線及站位營運」，並副知臺北市政府
    交通局，雖高雄市政府事後另以94年12月29日函稱「未核復
    同意變更」，但觀之該函文內容，高雄市政府就臺北市政府
    變更設站地點之實質事項，尚難認有何明顯之爭議存在，自
    難認台北市政府必須依汽車運輸業管理規則第37條第2項之
    規定，主動報請上級機關予以核定，抗告人此部分所辯，亦
    無可採。
  (四)從而，阿羅哈客運原先在台北市○○路○段52號所設立之招
    呼站，既經台北市政府合法預告劃定為禁止臨時停車區域，
    則阿羅哈客運本應積極尋找得以合法臨時停車之替代地點，
    再向其公路主管機關申請為該客運新設招呼站之設定地點，
    故阿羅哈客運之駕駛員尚不能僅以該客運之公路主管機關尚
    未變更其設站地點，即主張仍能駕駛該客運之大客車合法停
    靠於上開違規地點。而本件抗告人既有將其所駕駛之營業大
    客車停放於劃有紅色實線而屬禁止臨時停車路段之行為，且
    該管主管機關就違規地點之禁止臨時停車線之劃設程序，經
    查亦難認為有何違法之處，故交通勤務警員自得依照道路交
    通管理處罰條例第55條第3款之規定，對於違規駕駛人予以
    開單舉發。
四、綜上所述，抗告人甲○○於上開時、地，駕駛營業大客車而
    將該車停放於劃有紅色實線禁止臨時停車路段之事實既可認
    定，而本件違規地點禁止臨時停車線之劃設程序，經核亦無
    違法之處。因而原審以執勤警員依據上述道路交通管理處罰
    條例第55條第3款之規定，對於該交通違規行為予以開單舉
    發，後來原處分機關即交通部公路總局嘉義區監理所臺南監
    理站經查證後，據此而裁處抗告人罰鍰新臺幣3百元，認於
    法均難認為有何不當，而駁回抗告人之異議。本院經核並無
    不當，抗告人抗告意旨仍執前詞而指摘原裁定不當，為無理
    由，應予駁回。
五、據上論結，應依道路交通案件處理辦法第26條，刑事訴訟法
    第412條，裁定如主文。
中    華    民    國    95    年    9     月    7     日
                  刑事第四庭    審判長法  官  吳志誠
                                      法  官  蔡美美
                                      法  官  陳珍如
以上正本證明與原本無異。
不得再抗告。
                                      書記官  岑  玢
中    華    民    國    95    年    9     月    7     日


司法院資訊處製作；財團法人民間司法改革基金會備份。
